【裁判字號】    92,簡上,107
【裁判日期】    921225
【裁判案由】    排除侵害等
【裁判全文】
臺灣士林地方法院民事判決                        九十二年度簡上字第一０七號
    上  訴  人  乙○○
    訴訟代理人  莊鵬飛律師
    複  代理人  丙○○
    被  上訴人  戊○○
    被  上訴人  己○○
    右二人共同
    訴訟代理人  張英郎律師
    複代理  人  陳英鳳律師
    追加被  告  甲○○○
右當事人間請求排除侵害等事件，上訴人對於中華民國九十二年四月十日本院士林簡
易庭九十一年度士簡字第一五九○號第一審宣示判決筆錄提起上訴、撤回並追加起訴
，本院業於九十二年十二月十一日辯論終結，判決如左：
    主  文
原判決廢棄。
被上訴人戊○○、己○○、追加被告甲○○○應將坐落臺北市士林區○○○路四一巷
十一號房屋遷讓返還上訴人。
追加被告甲○○○應自民國九十二年六月十日起至遷讓返還右開房屋之日止，按月給
付上訴人新臺幣伍仟元。
第一審及第二審訴訟費用關於上訴部分由被上訴人負擔，第二審訴訟費用關於追加之
訴部分由追加被告負擔。
上訴人假執行之聲請駁回。
    事  實
甲、上訴人方面：
  一、聲明：求為判決如主文所示，並請求依職權宣告假執行。
  二、陳述：除與原審判決書所載者相同茲予引用外，補稱：
    (一)坐落臺北市士林區○○○路四一巷十二號二樓房屋為上訴人所有，遭追加被告
      甲○○○無權占有，以每月新臺幣（以下同）五千元之代價出租予被上訴人戊
      ○○、己○○，爰依所有物返還請求權、不當得利之法律關係，訴請被上訴人
      戊○○、己○○、追加被告甲○○○將系爭房屋返還上訴人，追加被告甲○○
      ○並應自民國（以下同）九十二年六月十日起至遷讓交屋之日止，按月給付上
      訴人五千元。
    (二)對被上訴人及追加被告抗辯之陳述：
    (1)系爭房屋第一次原始登記之所有權人為訴外人潘楊抱，於八十三年七月十八日
      售予訴外人葉蘇滿，訴外人葉蘇滿復於八十八年三月五日贈與訴外人即其兄丁
      ○○，訴外人丁○○再於九十年四月二十三日贈與上訴人，均經登記在案，依
      土地法第四十三條規定，有絕對之效力。
    (2)追加被告甲○○○雖主張其於六十七年三月二日向訴外人潘楊抱之代理人李忠
      民、陳寶鳳購得系爭房屋，惟訴外人李忠民、陳寶鳳並未提出授權書證明其經
      所有權人潘楊抱合法授權，且系爭房屋坐落之土地並非訴外人潘楊抱所有，其
      不可能將土地售予追加被告甲○○○，被上訴人提出之不動產買賣契約書應屬
      無效。縱認買賣契約有效，然買賣契約書第十五條已載明：「本不動產係潘揚
      抱所有，茲因本人事務繁忙」等語，足見訴外人李忠民、陳寶鳳已承認系爭房
      屋為訴外人潘楊抱所有無誤，並無追加被告甲○○○所指之信託或借名登記情
      形。況雙方事後既未辦理所有權移轉登記，追加被告甲○○○之所有權移轉登
      記請求權已罹於十五年時效而消滅，該買賣契約僅有債之效力，不得以之對抗
      契約以外之第三人，訴外人即出賣人潘楊抱既已將不動產所有權移轉登記予後
      買受人，前買受人縱已占有不動產，後買受人仍得基於所有權請求占有房屋之
      前買受人返還所有物，前買受人不得以其與出賣人間之買賣關係，對抗後買受
      人，亦無將系爭房屋出租予第三人之權利，且承租人與房屋所有人間無租賃關
      係，僅得依民法第四百三十六條規定對出租人主張權利，而不得以之對抗房屋
      所有人。
    (3)法律並未限制贈與之對象必須具備親屬關係，況上訴人與訴外人丁○○為表舅
      與外甥之關係，訴外人丁○○與上訴人之贈與關係並非通謀虛偽意思表示。訴
      外人葉蘇滿雖到庭證稱其兄丁○○係以三十萬元將系爭房屋售予上訴人，惟因
      買賣雙方為三親等以內親屬須向國稅局申報，為免麻煩而以贈與方式辦理，依
      民法第八十七條第二項規定，虛偽意思表示隱藏他項法律行為者，適用關於該
      項法律行為之規定，縱使非贈與亦為買賣，不影響上訴人之所有權。
    (4)追加被告甲○○○雖提出其他建物謄本顯示訴外人潘楊抱僅為登記名義人，惟
      其他建物皆已完成過戶手續而無糾紛，僅追加被告甲○○○向訴外人李忠民、
      陳寶鳳簽約後未辦理過戶，二十餘年均未請求履行契約辦理所有權登記。
  三、證據：除援用原審之立證方法外，另提出士林地政異動索引查詢（卷二第二六
      頁）、土地登記謄本（卷二第四三頁至第四五頁）、建物登記謄本（卷二第四
      六頁）、戶口名簿（卷二第一四五頁至第一四七頁）、
      八頁）等影本各一件為證。
乙、被上訴人戊○○、己○○方面：
  一、聲明：駁回上訴。
  二、陳述：除與原審判決書所載者相同茲予引用外，補稱：
    (一)系爭房屋係訴外人即建商李忠民與地主黃陳水於六十六年間經由追加被告甲○
      ○○仲介而合建，訴外人李忠民依合建契約取得九戶房屋，因訴外人潘楊抱之
      同居人葉朝發受雇於訴外人李忠民看守工地，訴外人李忠民為節稅之故，乃以
      訴外人潘楊抱為原始起造人，進而登記為所有權人，然所有權狀之保管及房屋
      之處分皆由訴外人李忠民為之，並於六十七年間將系爭房屋售予追加被告甲○
      ○○。嗣訴外人李忠民事業不順，不告而別，追加被告甲○○○因不知法律而
      延宕登記事宜，以致罹十五年請求權時效。詎訴外人葉朝發於八十二年間唆使
      訴外人潘楊抱謊報權狀遺失，申請補發後於八十三年間移轉登予訴外人即葉朝
      發之女葉蘇滿，復於八十八年間以贈與為原因移轉登記予訴外人即其兄丁○○
      ，再於九十年間以贈與為原因移轉登記予上訴人，渠等間贈與行為屬通謀虛偽
      意思表示無效，上訴人非系爭房屋之所有權人，不得提起本訴。
    (二)訴外人潘楊抱僅係看守工寮之工人葉朝發之同居人，並無任何資力，如何取得
      九戶房屋所有權？倘系爭房屋為訴外人潘楊抱合法取得，何以其名下無坐落土
      地之應有部分所有權？又訴外人葉蘇滿贈入系爭房屋時年僅二十六歲，何以願
      意出資購買無法居住之房屋，且事後未向訴外人潘楊抱主張權利？訴外人丁○
      ○受贈房屋後，縱無居住意願，亦無可能轉贈毫無關係之上訴人。由上足見訴
      外人丁○○與上訴人間之贈與行為屬通謀虛偽意思表示而無效。
    (三)追加被告甲○○○係基於與真正所有權人李忠民夫婦之合意成立買賣契約，並
      受交付，而訴外人葉蘇滿係基於與非真正所有權人潘楊抱之通謀虛偽意思表示
      訂立買賣契約，而受所有權移轉登記，與八十三年臺上字第三二四三號判例所
      稱二重買賣之情形不同，該判例無適用之餘地。
  三、證據：除援用原審之立證方法外，另提出建築改良物登記簿影本九件（卷二第
      五九頁至第六○頁、第七六頁至第一二四頁）、建物異動索引（卷二第六一頁
      ）、土地異動索引（卷二第一二六頁至第一三二頁）、
      五頁）等影本各一件為證，並聲請傳訊證人黃陳水、陳寶鳳、葉蘇滿、丁○○
      、倪安娜、黃招。
丙、追加被告甲○○○方面：
  一、聲請：駁回上訴，並陳明如受不利判決，願供擔保請准免為假執行。
  二、陳述：
    (一)系爭房屋乃訴外人即地主黃陳水與建商李忠民合建，追加被告甲○○○為仲介
      人，而訴外人李忠民應分得之建物以訴外人潘楊抱名義登記為起造人，並進而
      登記為所有權人，系爭房屋真正所有權人為訴外人李忠民，而非訴外人潘楊抱
      。追加被告甲○○○於六十七年間購得系爭房屋並受交付後，訴外人李忠民不
      告而別，以致未辦理所有權移轉登記且已罹於時效，訴外人潘楊抱、葉朝發知
      情後，認有機可趁，遂謊報權狀遺失申請補發，取得權狀後，於八十三年間將
      系爭房屋售予訴外人即葉朝發之女葉蘇滿，訴外人潘楊抱與葉朝發並於八十六
      年間結婚，訴外人葉蘇滿再於八十八年間將系爭房屋以贈與為原因移轉登記予
      其兄丁○○，葉家因與追加被告甲○○○熟識，始終不敢出面主張權利，訴外
      人葉朝發乃與上訴人之父李學宗勾串，將系爭房屋以贈與為原因登記予上訴人
      ，再由訴外人李學宗出面向追加被告甲○○○要求以低價價購，惟遭拒絕。
    (二)民法第七百六十七條物上請求權行使主體應為真正所有權人，本件上訴人與訴
      外人丁○○並無任何關係，訴外人丁○○實無將系爭房屋無償贈與上訴人之可
      能，其間之贈與行為顯屬通謀虛偽意思表示而無效，上訴人無權提起本件訴訟
      。
    (三)退萬步言，系爭房屋坐落之土地亦經追加被告甲○○○買受而受交付，縱未辦
      理移轉登記，非所有權人，依法仍為有權管理之人，未曾同意無償供上訴人使
      用，上訴人應自登記為房屋所有權人之日即九十年四月二十三日起，依據土地
      法第一百零五條準用第九十七條規定，按月給付租金六千八百四十六元予追加
      被告甲○○○，追加被告甲○○○於此範圍內主張抵銷。計算式：
      ４７６００（申報地價）×２５９（面積）／１５（應有部分）×１０％（年
      息）／１２（月）＝６８４６
  三、證據：提出土地登記謄本一件為證（卷二第一六四頁至第一七一頁）。
    理  由
壹、程序方面：
一、按原告於判決確定前，得撤回訴之全部或一部，但被告已為本案之言詞辯論者，
    應得其同意，原告以書狀撤回者，被告自撤回書狀送達之日起，十日內未提出異
    議者，視為同意撤回；又訴之變更或追加，非經他造同意，不得為之，但請求之
    基礎事實同一者，不在此限，民事訴訟法第四百三十六條之一第三項、第四百四
    十六條第一項但書、第二百六十二條第一項、第三項、第二百五十五條第一項第
    三款分別定有明文。而民事訴訟法第二百五十五條第一項第二款所稱之「請求之
    基礎事實同一」者，係指變更或追加之訴與原訴之主要爭點有其共同性，各請求
    利益之主張在社會生活上可認為同一或關連，而就原請求之訴訟及證據資料，於
    審理繼續進行在相當程度範圍內具有同一性或一體性，得期待於後請求之審理予
    以利用，俾先後兩請求在同一程序得加以解決，避免重複審理，進而為統一解決
    紛爭者即屬之（最高法院九十二年度臺抗字第三九四號裁定要旨參照）。經查，
    上訴人起訴聲明及上訴聲明第二項原為：「被告戊○○、己○○應將坐落臺北市
    士林區○○○路四一巷十一號二樓房屋遷讓交還原告，並自九十年六月十六日起
    至遷讓交屋之日止，由被告戊○○、己○○連帶每年以新臺幣一萬二千七百元計
    算給付占用期間之不當得利」，嗣於九十二年六月三日具狀追加並變更上訴聲明
    第二項為：「被告甲○○○、戊○○、己○○應將坐落臺北市士林區○○○路四
    一巷十一號二樓房屋遷讓交還原告，並自起訴狀送達翌日起至遷讓交屋之日止，
    由被告甲○○○每月以新臺幣五千元計算給付占用期間之不當得利」，核其真意
    ，係撤回對被上訴人戊○○、己○○請求不當得利之起訴，並追加對追加被告甲
    ○○○之請求，揆諸前揭說明，就撤回被上訴人不當得利之起訴部分，被上訴人
    未提出異議，視為同意撤回，就追加被告甲○○○部分，核屬請求之基礎事實同
    一，應准上訴人為前揭訴之追加，合先敘明。
二、復按，訴之變更或追加，非經他造同意，不得為之，但擴張或減縮應受判決事項
    之聲明者，不在此限，民事訴訟法第四百三十六條之一第三項、第四百四十六條
    第一項、二百五十五條第一項第三款分別定有明文。經查，本件上訴人對追加被
    告甲○○○不當得利之請求，原自起訴狀繕本送達翌日起算，嗣於九十二年八月
    六日準備程序當庭減縮自追加訴狀繕本送達後之九十二年六月十日起算，核屬不
    變更訴訟標的而為減縮應受判決事項之聲明，揆諸前揭說明，應准上訴人為前揭
    聲明之減縮。
三、第按，「提起反訴，非經他造同意，不得為之。但有下列各款情形之一者，不在
    此限：(一)於某法律關係之成立與否有爭執，而本訴裁判應以該法律關係為據，並
    請求確定其關係者。(二)就同一訴訟標的有提起反訴之利益者。(三)就主張抵銷之請
    求尚有餘額部分，有提起反訴之利益者。(四)他造於提起反訴無異議，而為本案之
    言詞辯論者」，民事訴訟法第四百四十六條第二項定有明文，且前開規定並為簡
    易程序之上訴程序所準用，亦為同法第四百三十六條之一第三項所明定。經查，
    本件上訴人即反訴原告己○○、戊○○於上訴審提起反訴，訴請確認上訴人即反
    訴被告丁○○與乙○○間就上開建物之贈與行為不存在，上訴人即反訴被告乙○
    ○應將臺北市士林地政事務所收件字號民國九十年士林字第○七○○九○號所為
    之不動產所有權移轉登記予以塗銷，本件上訴人即反訴被告乙○○已當庭表非反
    對反訴原告於上訴審程序提起本件反訴，且反訴與本訴並非同一訴訟標的，本訴
    裁判亦非以反訴法律關係成立與否為據，核與首揭上訴程序提起反訴之要件不符
    ，其反訴並不合法，本院就此已另以裁定駁回，是被上訴人即反訴原告所提之反
    訴尚非本件審究之範圍，亦併此敘明。
貳、實體方面：
一、上訴人即原告起訴主張：坐落臺北市士林區○○○路四一巷十二號二樓房屋為上
    訴人所有，遭追加被告甲○○○無權占有，以每月五千元之代價出租予被上訴人
    戊○○、己○○，爰依所有物返還請求權、不當得利之法律關係，訴請被上訴人
    戊○○、己○○、追加被告甲○○○將系爭房屋返還上訴人，追加被告甲○○○
    並應自九十二年六月十日起至遷讓交屋之日止，按月給付上訴人五千元等語。
二、被上訴人戊○○、己○○、追加被告甲○○○則以：系爭房屋係訴外人即建商李
    忠民與地主黃陳水於六十六年間經由追加被告甲○○○仲介而合建，訴外人潘楊
    抱之同居人葉朝發受雇於訴外人李忠民看守工地，訴外人李忠民為節稅之故，乃
    將系爭房屋借名登記於訴外人潘楊抱名下，訴外人李忠民為實際所有權人，並於
    六十七年間將系爭房屋出售交付予追加被告甲○○○，嗣因訴外人李忠民事業不
    順、不告而別，以致未辦理所有權移轉登記且已罹於時效，詎訴外人葉朝發於八
    十二年間趁機唆使訴外人潘楊抱申請補發權狀，於八十三年間移轉登記予訴外人
    葉蘇滿，復於八十八年間以贈與為原因移轉登記予訴外人丁○○，再於九十年間
    以贈與為原因移轉登記予上訴人，渠等間贈與行為屬通謀虛偽意思表示無效，上
    訴人非系爭房屋之真正所有權人，不得提起本訴等語抗辯。追加被告甲○○○另
    以：系爭房屋坐落之土地經追加被告甲○○○買受而受交付，縱未辦理移轉登記
    ，依法仍為有權管理之人，未曾同意無償供上訴人使用，上訴人應自九十年四月
    二十三日起，按月給付租金六千八百四十六元予追加被告甲○○○，追加被告甲
    ○○○於此範圍內主張抵銷等語，資為抗辯。
三、本件上訴人主張其為系爭房屋之登記所有權人，該屋茲由追加被告甲○○○以每
    月五千元之代價出租予被上訴人戊○○、己○○之事實，業據其提出建物登記謄
    本（卷二第四六頁）、建物所有權狀（卷一第九頁）、
    等影本各一件為證，並為被上訴人戊○○、己○○、追加被告甲○○○所不爭執
    ，上訴人此部分之主張堪認為真正。至上訴人主張被上訴人、追加被告無權占有
    ，應返還系爭房屋並給付不當得利乙節，則為被上訴人、追加被告所否認，並以
    前揭情詞置辯。是本件兩造爭執要旨厥為：上訴人是否得行使所有權人之權利？
    被上訴人、追加被告占有系爭房屋是否有正當權源？上訴人得否向追加被告請求
    不當得利？追加被告得否主張抵銷？茲分述如下：
  (一)按「當事人主張有利於己之事實者，就其事實有舉證之責任」，民事訴訟法第二
    百七十七條前段定有明文。復按，「依本法所為之登記，有絕對之效力」，土地
    法第四十三條亦有明文規定，該條所謂登記有絕對效力，依司法院院字第一九一
    九號解釋意旨，係為保護第三人起見，將登記事項賦予絕對真實之公信力，故第
    三人信賴登記，而取得土地權利時，不因登記原因之無效或撤銷，而被追奪。又
    「事實有常態與變態之分，其主張常態事實者無庸負舉證責任，反之，主張變態
    事實者，則須就其所主張之事實負舉證責任」（最高法院八十六年度臺上字第八
    九一號判決要旨參照）。查系爭房屋登記為上訴人所有，已如前述，被上訴人及
    追加被告抗辯系爭房屋係訴外人李忠民、陳寶鳳借用訴外人潘楊抱名義為起造人
    ，並信託登記為訴外人潘楊抱所有，輾轉以通謀虛偽意思登記於上訴人名下，上
    訴人並非系爭房屋真正所有權人云云，為上訴人所否認，就此有利於被上訴人及
    追加被告之變態事實，自應由被上訴人及追加被告負舉證責任。經查，證人陳寶
    鳳固於原審九十二年二月二十日言詞辯論期日到庭證稱：「李忠民是我的前夫，
    我不認識戊○○，買賣契約書上的印章是我本人的，當時我是有代理潘楊抱出售
    系爭房屋，當時房屋是我與先生蓋建的，而是登記潘楊抱的名下，後來未辦理所
    有權移轉登記我不清楚」等語（卷一第二九頁），姑不論證人陳寶鳳自稱為系爭
    房屋之權利人，並出面與追加被告甲○○○簽訂買賣契約書，本身具有利害關係
    ，其證言憑信力已非無疑，況證人陳寶鳳並未陳明其與訴外人潘楊抱間就系爭房
    屋之法律關係究竟為何，而出資建屋登記他人名下之原因可能出於贈與、借貸、
    買賣等各端，非必然為信託登記關係，不足以為有利於被上訴人及追加被告之認
    定。又證人即臺北市士林區○○○路四一巷七號四樓房屋所有權人黃招於本院九
    十二年八月二十七日準備程序到庭證稱：「是李忠民建的房子，他自己賣，我是
    在他蓋到二樓就向他買房子」等語（卷二第一五八頁），然其亦陳稱不清楚系爭
    房屋係由何人出賣或買受等語，是證人黃招之證言，充其量僅能證明其本身與訴
    外人李忠民締約買受另一戶房屋之事實，不能證明系爭房屋所有權之歸屬。第查
    ，系爭房屋於八十三年七月十八日以買賣為原因移轉登記於訴外人葉蘇滿名下，
    再於八十八年三月五日以贈與為原因移轉登記於其兄訴外人丁○○名下，復於九
    十年四月二十三日以贈與為原因移轉登記於上訴人名下等情，有士林地政異動索
    引查詢一件在卷可稽（卷二第二六頁），而據證人葉蘇滿於本院九十二年十月一
    日準備程序到庭證稱：「是民國八十三年向潘楊抱購買，我是委託丁○○處理，
    價金不到新臺幣十萬元，我當時人在日本。（法官問：房子為何會贈與丁○○？
    ）因為我另外又買了棟房子，想要辦貸款，首次購屋貸款比較便宜：：：我只有
    買屋權，沒有買土地，我是向潘楊抱本人買：：：她後來與我父親結婚：：：買
    之前知道房屋有出租給他人，後來我買受該屋之後，有與承租人接觸，他說要我
    與出租人談，我與出租人間有存證信函往來，出租人其實沒有權利，他只是無權
    占有該屋並出租他人，在我手上房子並沒有要回來，我哥丁○○也沒有要回來，
    因為覺得很麻煩，正好乙○○要買房子，就把房子賣給乙○○：：：是以三十萬
    元買賣的」等語綦詳（第一八四頁至第一八七頁），依證人葉蘇滿之證言，訴外
    人丁○○與上訴人就系爭房屋之移轉登記原因雖為買賣，與登記原因「贈與」不
    同，惟按，「虛偽意思表示，隱藏他項法律行為者，適用關於該項法律行為之規
    定」，民法第八十七條第二項定有明文，此與同條第一項所定之通謀虛偽意思表
    示，必須表意人與相對人均明知其互為表現於外部之意思表示係屬虛構，而有不
    受該意思表示拘束之意，其意思表示為無效，兩者在法律上之效果截然不同。本
    件被上訴人及追加被告既未能舉出任何證據證明上訴人與訴外人丁○○間就系爭
    房屋之移轉登記有何不欲為意思表示拘束之意，其空言抗辯，委不足採。綜上，
    被上訴人及追加被告未盡舉證責任證明系爭房屋真正所有權人為訴外人李忠民、
    陳寶鳳，退萬步言，縱或屬實，亦未能證明上訴人非信賴登記之善意第三人，則
    上訴人本於所有權人之地位行使權利，自屬正當。
  (二)復按，「以無權占有為原因，請求返還所有物之訴，被告對原告就其物有所有權
    存在之事實無爭執，而僅以非無權占有為抗辯者，原告於被告無權占有之事實，
    無舉證責任。被告應就其取得占有係有正當權源之事實證明之。如不能證明，則
    應認原告之請求為有理由」（最高法院九十二年度臺上字第三一二號判決要旨參
    照）。又「買賣契約僅有債之效力，不得以之對抗契約以外之第三人。因此在二
    重買賣之場合，出賣人如已將不動產之所有權移轉登記與後買受人，前買受人縱
    已占有不動產，後買受人仍得基於所有權請求前買受人返還所有物，前買受人即
    不得以其與出賣人間之買賣關係，對抗後買受人」（最高法院八十三年臺上字第
    三二四三號判例要旨參照）。本件追加被告抗辯其向真正權利人李忠民、陳寶鳳
    買受系爭房屋，上訴人則向非真正權利人以通謀虛偽意思表示受所有權移轉登記
    ，被上訴人及追加被告得以此對抗上訴人云云，惟為上訴人所否認，被上訴人及
    追加被告自應就其具有正當權源之事實負舉證責任。經查，被上訴人及追加被告
    未能舉證證明訴外人李忠民、陳寶鳳為系爭房屋之真正權利人，亦未能舉證證明
    上訴人係以通謀虛偽意思表示辦理所有權移轉登記，已如前述；被上訴人及追加
    被告固提出六十七年三月二日簽訂之不動產買賣契約書影本一件為證（卷一第六
    五頁至第七二頁），然觀諸該不動產買賣契約書所載，契約書之賣主為訴外人潘
    楊抱，訴外人李忠民、陳寶鳳僅為其代理人，契約第十五條並載明：「本不動產
    係潘楊抱所有，茲因本人事務繁忙，故由李忠民全權代為訂立買賣契約」等語綦
    詳，則追加被告辯稱其係向真正權利人李忠民、陳寶鳳買受系爭房屋，即與事證
    不符。況依上開買賣契約書追加條件載明：「依本約第二條第二款所載，如乙方
    （即訴外人潘楊抱）未能於民國六十七年九月二日以前辦妥土地所有權移轉登記
    與甲方（即追加被告）者，乙方需於民國六十七年九月三日將已收之新臺幣二十
    七萬元加壹倍賠償甲方，本約作廢，已過戶之土地、建物部分甲方同時撤銷歸還
    乙方」等語，而系爭房屋所坐落之臺北市○○區○○段三小段三三四地號土地自
    始至終未曾登記於訴外人潘楊抱或追加被告甲○○○之西下，此有土地異動索引
    一件足考（卷二第一二六頁至第一三二頁），則上開不動產買賣契約書是否仍屬
    有效，即非無疑。是以，縱使追加被告與訴外人潘楊抱就系爭房屋先簽訂買賣契
    約並交付占有，然訴外人潘楊抱既已將系爭房屋再售予訴外人葉蘇滿並辦妥移轉
    登記，追加被告及被上訴人即不得以其與訴外人潘楊抱間債之關係對抗上訴人，
    本件被上訴人及追加被告無權占有系爭房屋之事實，堪以認定。
  (三)第按，「無法律上之原因而受利益，致他人受損害者，應返還其利益」，「依其
    利益之性質或其他情形不能返還者，應償還其價額」，民法第一百七十九條前段
    、一百八十一條但書分別定有明文。又「無權占有他人土地，可能獲得相當於租
    金之利益為社會通常之觀念」（最高法院六十一年臺上字第一六九五號判例參照
    ）。查追加被告無權占有系爭房屋出租予被上訴人而受有利益，致上訴人受有損
    害，自應返還其利益。本院審酌系爭房屋為鋼筋混凝土造五層樓房之第二樓，面
    積五十三．八九平方公尺，屋齡二十餘年，房屋現值十二萬七千元，追加被告以
    每月五千元之代價出租予被上訴人等情，有建物登記謄本（卷二第四六頁）、房
    屋現值證明書（卷一第十五頁）等影本各一件為證，並為兩造所不爭執，上訴人
    請求追加被告按月給付相當於租金之不當得利五千元，堪稱允適。
  (四)追加被告甲○○○另以：其已買受系爭房屋坐落之土地，上訴人應自登記為房屋
    所有權人之日即九十年四月二十三日起，按月給付相當於租金之不當得利六千八
    百四十六元，並於此範圍內主張抵銷云云。惟查，系爭房屋所坐落之臺北市○○
    區○○段三小段三三四地號土地為訴外人倪安娜、王碩仁、永大物產有限公司、
    邱清富、陳麗香、彭晴亮、黃川所共有之事實，有土地登記謄本可稽（卷二第
    四三頁至第四五頁），追加被告並非土地所有權人，且如前所述，追加被告與訴
    外人潘楊抱簽訂之不動產買賣契約書追加條件已載明雙方如未能於六十七年九月
    二日以前辦妥土地所有權移轉登記，即回復原狀契約作廢，則追加被告據以主張
    權利之買賣契約是否仍屬有效，尚有疑問，此外，追加被告復未能舉證證明其為
    系爭房屋坐落土地之真正所有權人，自無從向上訴人請求相當於租金之不當得利
    ，更遑論以此主張抵銷。
四、末按，「所有人對於無權占有或侵奪其所有物者，得請求返還之。對於妨害其所
    有權者，得請求除去之。有妨害其所有權之虞者，得請求防止之」，民法第七百
    六十七條定有明文。又「民法第七百六十七條所有權物上請求權之相對人，除直
    接占有人外，尚包括間接占有人，如貸與人、出租人等」（最高法院八十七年度
    臺上字第九四六號判決要旨參照）。查被上訴人、追加被告無權占有上訴人所有
    之臺北市士林區○○○路四一巷十一號二樓房屋之事實，既經認定，已如前述，
    從而，上訴人本於所有物返還請求權，訴請被上訴人、追加被告將上開房屋遷讓
    返還上訴人，並依不當得利之法律關係，請求追加被告甲○○○自九十二年六月
    十日起至遷讓返還前開房屋之日止，按月給付五千元計算之損害金，為有理由，
    應予准許。原審未遑斟酌前揭事證，遽認被上訴人有占有上開房屋之權源，而將
    上訴人之訴駁回，尚有未洽。上訴人就此指摘原判決不當，求予廢棄改判，為有
    理由，應由本院將原判決予以廢棄，並改判如主文所示。
五、又本件之上訴利益未逾民事訴訟法第四百六十六條所定之數額，依同法第四百三
    十六條之二第一項規定，不得上訴第三審，則本院所為改判上訴人勝訴部分之判
    決，即告確定，自無宣告假執行之必要，上訴人聲請本院宣告假執行，應併予駁
    回。
六、本件判決基礎已臻明確，兩造其餘之攻擊防禦方法及訴訟資料，經核與判決基礎
    不生影響，爰不一一論駁，併予敘明。
七、據上論結，本件上訴人之上訴及追加之訴為有理由，依民事訴訟法第四百三十六
    條之一第三項、第四百五十條、第七十八條、第八十五條第一項前段，判決如主
    文。
中      華      民      國    九十二    年    十二    月     二十五     日
                                        臺灣士林地方法院民事第二庭
                                            審判長法官  施月燿
                                            法      官  王本源
                                            法      官  陳玉曆
右為正本係照原本作成。
本判決不得上訴。
中      華      民      國    九十二    年    十二    月     二十九     日


司法院資訊處製作；財團法人民間司法改革基金會備份。
